臺灣高等法院臺中分院民事判決　八十九年度重上更(二)字第一八號
　　　上　訴　人　乙○○
　　　被上訴人　　甲○○
右當事人間塗銷所有權移轉登記等事件，上訴人對於中華民國八十四年十月三十日臺
灣南投地方法院第一審判決（八十三年度訴字第六八號），提起上訴，經最高法院第
二次發回更審，本院判決如左：
      主      文
原判決關於駁回上訴人後開第二項之訴部分及該部分假執行之聲請暨訴訟費用之裁判
廢棄。
被上訴人應給付上訴人新台幣壹仟壹佰萬元，及自民國八十三年十月七日起至清償日
止，按年息百分之五計算之利息。
第一、二審及發回前第三審訴訟費用，除確定部分外，由被上訴人負擔。
本判決第二項於上訴人以新台幣佰柒拾萬元供擔保後，得假執行，但被上訴人如於
假執行程序實施前，以新台幣壹仟壹佰萬元為上訴人預供擔保後，得免為假執行。
      事實及理由
一、本件上訴人於本審追加被上訴人違背信託契約意旨，應負債務不履行之損害賠償
　　責任，與其本訴以終止兩造間信託法律關係所為請求，均係本於信託之法律關係
　　請求，其請求之基礎事實同一者，上訴人仍得追加無須得對造同意。此觀民事訴
　　訟法第四百四十六條第一項、第二百五十五條第一項第二款規定自明。又上訴人
　　於原審就其備位請求，已主張被上訴人並未取得系爭房地之所有權，所為之出售
　　行為即為無權處分，所得價款新台幣（以下同）一千一百萬元對上訴人而言應屬
　　不當得利，爰請求被上訴人甲○○給付其買賣所得價款等情，並經原審法院就上
　　訴人此部分主張為實體上之裁判，則上訴人於本院繼續主張依不當得利之法律關
　　係訴請被上訴人給付一千一百萬元，即無訴之追加可言，被上訴人認為上訴人有
　　訴之追加，未得其同意不得為之，尚有誤會，合先敘明。
二、上訴人主張：上訴人與被上訴人於民國（以下同）七十九年十月二十四日訂立信
    託契約，將所有坐落南投縣埔里鎮○里段○○○段三五○－一號土地應有部分六
    分之一，及其上建號二六三號門牌為南投縣埔里鎮○○路二八六號房屋（以下稱
    系爭房地）所有權全部移轉登記與上訴人名義。詎被上訴人竟違背信託契約，於
    八十三年六月十日擅將系爭房地以新台幣一千一百萬元之價格出售與第三人張俊
    杰，並已辦妥所有權移轉登記。兩造間之信賴基礎已不存在，爰以訴狀繕本之送
    達為終止兩造間信託契約之意思表示。又被上訴人違背信託契約意旨，應負債務
    不履行之損害賠償，且侵害上訴人就系爭房地之所有權，致上訴人受有與上開價
    金同額之損害，被上訴人並因而獲有相當於該金額之利益，對上訴人自應負損害
    賠償及返還不當得利之義務等情。求為命被上訴人給付上訴人一千一百萬元，並
    加付法定遲延利息之判決。
三、被上訴人則以：兩造就系爭房地並無信託關係存在，上訴人所提出之信託契約書
　　係其與訴外人粘國西共同偽造，信託關係實際存於上訴人及粘國西間，而粘國西
　　已於八十年二月十六日將系爭房地贈與被上訴人，被上訴人為系爭房地合法之所
　　有人，有權出售該房地及受領張俊杰交付之買賣價金等語，資為抗辯。
四、查，系爭房地原係上訴人繼承取得之財產，於七十七年八月一日移轉登記予被上
    訴人甲○○所有，被上訴人甲○○於八十三年五月十三日，以一千一百萬元出賣
    與張俊杰，並於八十五年六月十日以買賣為原因移轉登記為被上訴人張俊杰所有
    ，甲○○並取得買賣價金等情，為兩造所不爭執之事實，並有系爭房地土地登記
　　簿謄本及建物登記簿謄本在卷可證（見原審卷(一)十至二一頁）、不動產買賣契約
　　書、台灣銀行埔里分行八十三年十二月九日銀埔營字第五○八四號函、支票影本
　　、存摺影本可證（見原審卷(一)七六至七九頁、卷(二)二十頁），自堪信為真實。
五、按不動產物權之移轉，應以書面為之，其移轉不動產物權書面未合法成立，不能
    生移轉之效力（最高法院五十七年度台上字第一四三六號判例）。又移轉不動產
    物權之契約，須當事人互相表示意思一致，始能成立。本件據上訴人所稱係因於
    七十七年經營生意失敗，坐落臺中縣大平鄉之房地為債權人查封，為防系爭房地
    遭債權人聲請強制執行，遂找堂兄粘國西商議，將系爭房地登記於兄嫂即被上訴
    人甲○○名下（見原審卷(一)一二○頁），且上訴人於八十三年九月十三日臺灣臺
    中地方法院檢察署八十三年度偵字第一一五二六號偵查中（甲○○被訴侵占罪嫌
    ）指稱：「因經商不順利，我向二堂哥粘國西調錢，房屋給粘國西暫時處理保管
    ，粘國西即登記於甲○○之名下。」（見偵查卷十七頁背面、原審卷(二)一五三頁
    背面），嗣於八十四年一月十一日臺灣南投地方法院檢察署八十四年度偵字第四
    二號偵查中指稱：「七十七年五月我‧‧‧要求把我名下的房屋過戶給粘國西，
    但粘國西表示不方便登記在他的名下，所以經過我同意，把系爭房屋登記在甲○
　　○名下。」（見偵查卷六頁背面、七頁正面、原審卷(二)一五六頁背面、一五七頁
　　正面），上訴人之訴訟代理人於原審八十四年四月二十五日審理時亦自認七十七
　　年時被上訴人甲○○並不知信託契約（見原審卷(二)十八頁背面），由上訴人及其
　　原審之訴訟代理人上開陳述，可見於七十七年八月一日與上訴人商議並決定將系
　　爭房地登記在被上訴人名下，係粘國西而非被上訴人，被上訴人並不知上訴人將
　　系爭房地登記在其名下。核與被上訴人所辯不知上訴人於七十七年八月一日將系
　　爭房地移轉登記予其名下等語（見原審卷(一)一五六、一六二頁、卷(二)一四六頁）
　　相符，應認為真實。依前述說明，上訴人與被上訴人於七十七年八月一日，就系
　　爭房地移轉，互相表示意思並不一致，亦即無系爭房地不動產物權移轉之合意，
　　自無合意訂立物權移轉之書面契約，則七十七年八月一日移轉登記與被上訴人，
　　因違反民法第七百六十條規定，依民法第七十一條應屬無效。上訴人雖僅主張被
　　上訴人與上訴人於七十七年八月一日無物權移轉之意思表示合致（見本審卷三二
　　頁），未進而主張兩造間未有合意訂立物權移轉之書面契約，違反民法第七十一
　　條規定而屬無效，惟有無違反民法第七十一條規定，係屬法院適用法律之範疇，
　　不受當事人主張之拘束。因此，系爭房地雖於七十七年八月一日移轉登記與被上
　　訴人名義，惟因違反法律強制規定而無效，不生物權移轉之效力，被上訴人自未
　　取得系爭房地所有權。
六、被上訴人以：上訴人將系爭房地信託與粘國西，粘國西自有權處分系爭房地，被
    上訴人與粘國西於八十年二月十六日家庭會議時，粘國西曾允諾將坐落梅仔腳（
    信義路）兩間房屋贈與被上訴人等語，並舉家庭問題協商會議記錄（見原審卷(一)
    三十一頁）為證。姑不論上訴人有無將系爭房地信託與粘國西，純就被上訴人與
    粘國西於八十年二月十六日家庭會議，允諾將系爭房地贈與被上訴人乙節，加以
    究明，為便於明瞭該家庭問題會議記錄，特將其內容臚列：「坐落梅子腳（信義
    路）兩間，中正二路一間，草屯一間，一新里參贊堂後面山園一筆為甲○○所有
　　，草屯一間屬於麗莉部分抵押四百萬元給甲○○。」該會議記錄所謂「梅子腳（
　　信義路）兩間房屋究何所指，被上訴人主張係指梅子路二五－五號及系爭信義路
　　二八六號房屋而言。但上訴人及證人粘國西則主張係指梅子路二五－五號及二五
　　－六號房屋，各執一詞。惟查，會議記錄中所謂「為甲○○所有」，尋繹之原意
　　，應係指由粘國西贈與甲○○而言，該房屋係由粘國西於簽名於協商會議紀錄時
　　贈與甲○○所有等情，為被上訴人所不爭執，是粘國西因該協商會議同意贈與被
　　上訴人之房屋不只一間，苟如被上訴人所言，該埔里鎮○○路二八六號房屋登記
　　在伊名下，被上訴人並不知情，該房地之信託關係，係存在於粘國西與上訴人之
　　間屬實，則依經驗法則，粘國西當無自甘觸犯背信罪，而將該房地贈與被上訴人
　　之可能。參與上開家庭協商會議之童玉英、童瓊玉為被上訴人之胞姐妹，其證言
　　已難免偏袒被上訴人，且其證詞：當時粘國西有特別提起信義路二八六號房屋云
　　云，倘若屬實，該家庭會議紀錄又係童玉英所記錄，何不一併將該屋名牌號碼明
　　確標出以杜紛爭。又童玉英所證：粘國西將其登記在甲○○名下之建物均贈與甲
　　○○云云，惟粘國西登記在甲○○名下之建物除系爭房屋外，尚有梅子路二五－
　　五、二五－六號二間，共三間，而非會議記錄上之二間，足見童玉英之證言亦有
　　不實，且粘國西既已到場證明於家庭協調會議中贈與其妻即被上訴人之房屋不包
　　括上訴人信託登記予被上訴人之系爭門牌信義路二八六號房屋，足以認定該協調
　　會議粘國西贈與被上訴人之房屋並不包括系爭房地。
七、縱認粘國西於八十年二月十六日家庭會議時，贈與被上訴人之房屋包括系爭房地
    ，惟不動產物權移轉，應訂立系爭房地移轉物權之書面契約，始生系爭房地移轉
    之效力，前揭家庭問題會議記錄，所載「坐落梅子腳（信義路）兩間，中正二路
    一間，草屯一間，一新里參贊堂後面山園一筆為甲○○所有‧‧‧」，僅係被上
　　訴人與粘國西間之債權契約，並非不動產移轉之書面契約，被上訴人與粘國西間
　　既於八十年二月十六日贈與系爭房地與被上訴人時，未訂立不動產移轉之書面契
　　約，被上訴人自亦無從取得系爭房地所有權。且自七十七年八月一日登記與被上
　　訴人，被上訴人並未合法取得系爭房地所有權，系爭房地之實際所有人仍為上訴
　　人，亦非粘國西，應非粘國西與被上訴人於婚姻存續中所取得之財產，自無修正
　　後之民法第一千零十七條第一項「聯合財產中，夫或妻於結婚時所有之財產，及
　　婚姻關係存續中取得之財產，為夫或妻之原有財產，各保有其所有權。」，被上
　　訴人亦無從取得系爭房地所有權。
八、又上訴人之父粘福建於民國七十四年五月二十七日以系爭埔里信義小段三五○、
    三五○之一、之二、之四、之五、三五二、三五二之一、之二、之四、之五、之
    六、之七等十二筆土地向南投縣政府申請建築執照（七十四年第八二○號）建築
    房屋，共計面積為一千一百八十七平方公尺，當時上開土地係登記為粘火灶、粘
    福建、粘國東、粘國西、粘陳鵬欄、甲○○等六人共有，粘福建應分得之面積為
    一百九十八平方公尺（1187×1/6），系爭建物所占用之三五○之一地號土地之
    面積則僅為一百一十二平方公尺，尚不足其應分得之面積，依六人之協議系爭建
    物與所坐落之土地均係分歸粘福建取得，換言之，就內部關係而言，粘福建已取
    得對其他共有人移轉登記系爭土地應有部分之請求權，嗣上訴人繼承粘福建之應
    有部分所有權及上開移轉登記請求權，此情經證人粘國西到庭結證屬實。被上訴
    人辯稱上訴人對於系爭房屋固有全部之所有權，但對於系爭土地只有應有部分六
    分之一權利而已，對於其餘部分六分之五，並無任何權利可得主張云云，自無可
    採。
九、綜上所述，被上訴人甲○○並未合法取得系爭房地之所有權，其收受張俊杰給付
    之買賣價金一千一百萬元，即無法律上之原因而受利益，致上訴人受有損害，其
    間並有因果關係，則上訴人依不當得利之法律關係，訴請被上訴人給付出售系爭
    房地所得價款一千一百萬元，及自起訴狀送達翌日即八十三年十月七日（原審卷
　　(一)二四頁）起算之法定遲延利息，為有理由。上訴人陳明願供擔保請為宣告假執
　　行，被上訴人陳明願供擔保請准免為假執行，核均無不合。爰分別酌定相當之擔
　　保金額准許之，原審為上訴人敗訴之判決，並駁回其假執行之聲請，尚有未當。
　　上訴論旨指摘原判決此部分不當，求予廢棄，為有理由。又上訴人追加被上訴人
    應負債務不履行之損害賠償責任，其該項請求之聲明與本訴相同，係於同一訴訟
    程序，主張二訴訟標的，請求法院為同一之判決，乃學說上所謂之重疊合併，其
　　所本之一項為有理由時，即可為其勝訴之判決。本件上訴人之本訴請求既有理由
　　，自無庸就其追加之訴加以審酌。本件事證已臻明確，兩造其餘攻擊防禦方法，
　　與本件判決結果並無影響，毋庸逐一論述。
據上論結，本件上訴為有理由，依民事訴訟法第四百五十條、第七十八條、第四百六
十三條、第三百九十條第二項、第三百九十二條，判決如主文。
中　　　華　　　民　　　國　　九十一　　年　　　六　　　月　　　五　　　日
~B1民事第六庭審判長法　官　吳火川
~B2　　　　　　　　法　官　吳惠郁
~B3　　　　　　　　法　官　饒鴻鵬
右為正本係照原本作成。
如對本判決上訴，須於收受判決送達後二十日內向本院提出上訴書狀，其未表明上訴
理由者，應於提出上訴後二十日內向本院提出上訴理由書（須按他造人數附具繕本）
，並繳納送達用雙掛號郵票拾份（每份參拾肆元）。
上訴時應提出委任律師或具有律師資格之人之委任狀；委任有律師資格者，另應附具
律師及格證書及釋明委任人與受任人有民事訴訟法第四百六十六條之一第一項但書或
第二項（詳附註）所定關係之釋明文書影本。
~B　　　　　　　  書記官　陳三軫
中　　　華　　　民　　　國　　九十一　　年　　　六　　　月　　　六　　　日
附註：
民事訴訟法第四百六十六條之一（第一項、第二項）
對於第二審判決上訴，上訴人應委任律師為訴訟代理人。但上訴人或其法定代理人具
有律師資格者，不在此限。
上訴人之配偶、三親等內之血親、二親等內之姻親，或上訴人為法人、中央或地方機
關時，其所屬專任人員具有律師資格並經法院認為適當者，亦得為第三審訴訟代理人
。
　　　　　　　　　　　　　　　　　　　　　　　　　　　　　　　　　　　　Ｙ
